【裁判字號】    98,交抗,328
【裁判日期】    981217
【裁判案由】    聲明異議
【裁判全文】
臺灣高等法院臺南分院交通事件裁定    98年度交抗字第328號
抗  告  人  交通部公路總局嘉義區監理所麻豆監理站
法定代理人  乙○○
受  處分人  甲○○
上列抗告人因受處分人違反道路交通管理處罰條例案件聲明異議
，不服臺灣臺南地方法院98年交聲字第1068號，中華民國98年10
月30日所為裁定，提起抗告，本院裁定如下：
    主  文
抗告駁回。
    理  由
一、原處分意旨略以：異議人即受處分人甲○○，於民國（下同
    ）98年4月12日1時許，因酒後已達不能安全駕駛動力交通工
    具，仍執意駕駛車牌號碼LA5-001號重型機車上路，而於同
    日2時7分許，行駛至臺南縣佳里鎮○○路佳平高幹16號電桿
    前，與第三人吳國智駕駛之車牌號碼3087-S W號自用小客車
    相撞肇事，經臺南縣警察局佳里分局員警到場處理，並委託
    新樓醫院對異議人為抽血檢驗，測得血液中酒精濃度為154m
    g/dl，換算呼氣酒精濃度為0.77mg/L，因已超過規定標準值
    0.25mg/L，舉發機關員警予以製單舉發。嗣經交通部公路總
    局嘉義區監理所麻豆監理站以其違規事實屬實，依道路交通
    管理處罰條例第35條第1項第1款、第24條第1項第2款（原處
    分漏載）之規定，裁處異議人罰鍰新臺幣（下同）45,000元
    、1年內禁考駕駛執照及施以道安講習等語。
二、原裁定意旨略以：
    （一）按行政罰法第26條第1項之立法目的，無非以一行為
          同時觸犯刑事法律及違反行政法上義務規定時，由於
          刑罰與行政罰同屬對不法行為之制裁，而刑罰之懲罰
          作用較強，故依刑事法律處罰，即足資警惕時，實無
          一事二罰再處行政罰之必要，且刑事法律處罰，由法
          院依法定程序為之，較符合正當法律秩序，應予優先
          適用，但罰鍰以外之沒入或其他種類行政罰，因兼具
          維護公共秩序之作用，為達行政目的，行政機關仍得
          併予裁處。然道路交通管理處罰條例第35條第8項明
          定：「前項汽車駕駛人，經裁判確定處以罰金低於本
          條例第92條第3項所訂最低罰鍰基準規定者，應依本
          條例裁決繳納不足最低罰鍰之部分」，參以該條項係
          於94年12月28日增訂，並於95年3月1日施行，對照行
          政罰法第26條關於一事不二罰之規定，係於94年2月5
          日公布，於95年2月5日施行，顯見該項規定之立法目
          的應係考量適用行政罰法第26條後，在酒後駕車違規
          應受刑事處罰者，刑事處罰額度低於行政罰之流弊。
          參酌大法官解釋釋字第503號所揭示：違反作為義務
          之行為，同時構成漏稅行為之方法而處罰種類相同者
          ，如從其一重處罰已足達成行政目的時，即不得再就
          其他行為併予處罰，始符憲法保障人民權利之意旨，
          並未排除因前揭刑事處罰偏低所產生不合理之流弊而
          特別立法補繳差額之情形。
    （二）本件異議人上開酒駕行為，經檢察官依刑事訴訟法第
          253條之2第1項第4款規定為緩起訴處分，並命受處分
          人向公益團體捐款，受處分人係履行檢察官為緩起訴
          處分命令，此等命令係一特殊處遇措施，造成受處分
          人之財產減少，性質上亦屬剝奪人民財產權之處分，
          與刑事制裁無異，實質上為刑事處罰。故檢察官為緩
          起訴處分並命向公益團體捐款者，其捐款解釋上亦屬
          道路交通安全管理處罰條例第35條第8項所規定之罰
          鍰，監理機關雖不得再為行政裁處，惟若行為人所支
          付之緩起訴處分金，未達道路交通管理處罰條例第92
          條第3項所定最低罰鍰基準規定者，依該條例第35條
          第8項之規定，即須補繳不足最低罰鍰之部分，始為
          適法。參諸違反道路交通管理事件統一裁罰基準表之
          規定，對於駕駛人駕駛重型機車，而其吐氣所含酒精
          濃度超過每公升0.55毫克以上，其最低應納罰鍰之數
          額為45,000元。本件異議人在刑事部分，業經檢察官
          為緩起訴處分，並經檢察官命向臺南縣國民中小學學
          生紓困助學金專戶管理委員會捐款6萬元，而異議人
          於98年9月7日已履行上開緩起訴處分之負擔等情，此
          有緩起訴處分書（詳原審卷第9-10頁）、郵政跨行匯
          款申請書（詳原審卷第22頁）、臺灣臺南地方法院檢
          察署98年度緩字第1932號緩起訴執行卷及98年度偵字
          第9325號偵察卷宗可考。異議人所支付之緩起訴處分
          金為6萬元，業如前述，已超過所訂最低罰鍰基準規
          定，則原處分機關以異議人呼氣酒精濃度超過規定標
          準駕車，對其裁處罰鍰45,000元，尚有未洽。
    （三）綜上，原處分機關就異議人同一酒後駕車之行為，再
          予裁處罰鍰45,000元，即有違反一事不二罰之原則，
          故異議人聲明異議，為有理由，原處分罰鍰部分應予
          撤銷等語。
三、抗告意旨略以：
   （一）依據法務部95年5月25日法律字第0950700393號函示略
         以「不起訴處分」包括「緩起訴處分」，檢察官為緩
         起訴處分時依刑事訴訟法第253條之2第1項規定對被告
         所為之指示及課予負擔，係特殊的處遇措施，並非刑
         罰，故而刑事案件經檢察官為緩起訴處分確定後，宜
         視同不起訴處分確定，得依違反行政法上義務規定裁
         處，此為行政罰法第26條第1項所明文。
   （二）行政罰法第26條第1項，一行為同時觸犯刑事法律及違
         反行政法上義務規定者，依刑事法律處罰之，此所謂
         依刑事法律處罰之應係指罪刑法定主義及刑事法律正
         當程序運作完成始足當之。
   （三）綜上，本件依道路交通管理處罰條例第35條第1項第1
         款規定裁處行政罰鍰於法並無抵觸。
四、經查：
   （一）按行政罰法第26條規定：「一行為同時觸犯刑事法律
         及違反行政法上義務規定者，依刑事法律處罰之。但
         其行為應處以其他種類行政罰或得沒入之物而未經法
         院宣告沒收者，亦得裁處之。前項行為如經不起訴處
         分或為無罪、免訴、不受理、不付審理之裁判確定者
         ，得依違反行政法上義務規定裁處之。」。其立法理
         由為，一行為同時觸犯刑事法律及違反行政法上義務
         規定時，由於刑罰與行政罰同屬對不法行為之制裁，
         而刑罰之懲罰作用較強，故依刑事法律處罰，即足資
         警惕時，實無再處行政罰之必要，且刑事法律處罰，
         由法院依法定程序為之，較符合正當法律程序，應優
         先適用，但罰鍰以外之沒入或其他種類行政罰，因兼
         具維護公共秩序之作用，為達行政目的，行政機關仍
         得併予裁處。
   （二）次按被告所犯為死刑、無期徒刑或最輕本刑3年以上有
         期徒刑以外之罪，檢察官參酌刑法第57條所列事項及
         公共利益維護，認以緩起訴為適當者，得定1年以上3
         年以下緩起訴期間為緩起訴處分，其期間自緩起訴處
         分確定日起算。又緩起訴處分係介於起訴及微罪職權
         不起訴間緩衝制度設計。其具體效力依刑事訴訟法第
         260條規定，於緩起訴處分期間屆滿未經撤銷者，非有
         同條第1款或第2款情形之一，不得對於同一案件再行
         起訴，即學理上所稱實質確定力，此時原處分機關若
         依法為行政裁決，無異將使受處分人同時遭受行政處
         罰及刑罰，顯與行政罰法第26條規定立法意旨相違背
         。且檢察官依刑事訴訟法第253條之2第1項第4款規定
         為緩起訴處分，命被告向公益團體捐款者，被告係履
         行檢察官為緩起訴處分命令，此等命令名義上雖非刑
         罰，但仍是一種特殊處遇措施，會產生未經裁判即生
         終局處理案件實質效果，性質上已係實質制裁，造成
         被告財產減少影響，亦即性質上自屬處分金與罰金無
         異，可知緩起訴處分是一種刑事處罰。況行政罰法第
         26條第1項僅規定：依刑事法律處罰之。並未明定應依
         刑法第33條、第34條所定主從刑罰種類科罰，檢察官
         命令被告捐款金錢給付性質上既屬處分金，而為實質
         刑事制裁，自與行政罰法第26條第1項依刑事法律處罰
         規定，尚無扞格。故上開行政罰法第26條第2項，既未
         明列緩起訴處分，自不宜擴張解釋，且緩起訴處分要
         件、效果及性質，均與不起訴處分不同，應屬刑事處
         罰之一種，自無適用行政罰法第26條第2項規定餘地。
         從而，經檢察官為緩起訴處分行為，如同時違反行政
         法上義務規定，因已有刑事處罰，此時行政機關若另
         行依法行政裁罰，無異一罪二罰。參酌行政罰法第26
         條立法意旨，違反行政法上義務行為，若同時亦經檢
         察官另為緩起訴處分時，行政機關應不得就同一行為
         ，再為與刑罰相類罰鍰處分。
   （三）受處分人甲○○於98年4月12日1時許，因酒後駕駛車
         牌號碼LA5-001號重型機車，而於同日2時7分許，於台
         南縣佳里鎮○○路佳平高幹16號電桿前，與第三人吳
         國智駕駛之車牌號碼3087-SW號自用小客車相撞肇事，
         經臺南縣警察局佳里分局警員到場處理，並委託新樓
         醫院對異議人抽血檢驗，測得其酒精濃度為0.77mg/L
         ，超過標準0.25mg/L遂予以製單舉發，嗣經移送機關
         交通部公路總局嘉義區監理所麻豆監理站以其違規事
         證明確，依道路交通管理處罰條例第35條第1項第1款
         、第24條第1項第1款、第2款（原裁決書漏載）等規定
         ，裁處受處分人罰鍰49,500元、1年內禁考駕駛執照，
         並施以道安講習等情，有臺南縣警察局98年6月11日南
         縣警交字第M00000000號舉發違反道路交通管理事件通
         知單及移送機關98年8月17日麻監裁罰字第裁75-M0000
         0000號裁決書、臺灣臺南地方法院檢察署98年7月10日
         98年度偵字第9325號緩起訴處分書各1紙在卷可稽，故
         受處分人酒後於上開時地駕駛重型機車，經警測試檢
         定有酒精濃度超過規定標準即吐氣所含酒精濃度每公
         升0.77mg/L事實，堪以認定。
   （四）受處分人違反行政法上義務規定，茲同一行為觸犯刑
         法第185條之3之刑事罪嫌，既經檢察官為緩起訴處分
         確定，緩起訴期間為1年，受處分人並已依緩起訴處分
         書內容於98年9月7日向公益團體臺南縣國民中小學生
         抒困助學緩起訴處分金專戶繳納捐款60,000元，並有
         匯款申請書影本乙紙在卷可稽（詳原審卷第22頁）。
         揆諸上開說明，受處分人於緩起訴處分之猶豫期間內
         ，原處分機關僅得依行政罰法第26條第1項但書，對受
         處分人處以其他種類行政罰，而不得再依違反道路交
         通管理處罰條例之相關規定另對受處分人裁處罰鍰。
         是原裁定對於受處分人關於受行政裁罰之聲明異議，
         撤銷原處分機關關於罰鍰新台幣49,500元部份，於法
         並無不合。
   （五）至抗告人援引法務部95年5月25日法律字第0950700393
         號函示，認為「不起訴處分」包括「緩起訴處分」，
         而行政罰法第26條第2項所稱不起訴處分包括緩起訴
         處分，是不起訴一種，並非刑罰，應無行政罰法一事
         不二罰適用云云。然法院對於各機關就其職掌所作有
         關法規釋示之行政命令，固可予以引用，但仍應就具
         體案情，依其獨立確信之判斷，適用法律，表示適當
         之不同意見，並不受其拘束，迭經司法院大法官解釋
         在案（司法院大法官釋字第137號解釋、釋字第216號
         解釋、釋字第407號解釋、釋字第530號參照）；經細
         繹上開公函內容，並未具體說明憑以認定之法理及規
         範依據為何，則基於前揭司法院大法官解釋意旨及前
         述之說明，本院自得依據學理、法律規範，妥為解釋
         認定，不受上述公函見解之拘束，併予敘明。
   （六）綜上所述，本件抗告為無理由，應予駁回。
五、據上論結，應依道路交通案件處理辦法第26條，刑事訴訟法
    第412條，裁定如主文。
中    華    民    國    98    年    12    月    17    日
                  刑事第五庭    審判長法  官  楊明章
                                      法  官  蔡美美
                                      法  官  戴勝利
以上正本證明與原本無異。
不得再抗告。
                                      書記官  陳淑貞
中    華    民    國    98    年    12    月    17    日


司法院資訊處製作；財團法人民間司法改革基金會備份。
